【裁判字號】    99,訴,312
【裁判日期】    990614
【裁判案由】    損害賠償
【裁判全文】
臺灣臺北地方法院民事判決               99年度訴字第312號
原      告  乙○○
訴訟代理人  沈志成律師
            張錦春律師
送達代收人  甲○○
被      告  丙○○
訴訟代理人  陳鄭權律師
複代理人    劉上銘律師
上列當事人間請求損害賠償事件，本院於民國99年5 月17日言詞
辯論終結，判決如下：
    主      文
被告應給付原告新臺幣玖拾柒萬捌仟零伍拾元，及自民國九十八
年十月八日起至清償日止，按週年利率百分之五計算之利息。
原告其餘之訴駁回。
訴訟費用由被告負擔百分之四十五，餘由原告負擔。
本判決第一項於原告以新臺幣拾貳萬陸仟元為被告供擔保後，
得假執行。但被告如以新臺幣玖拾柒萬捌仟零伍拾元為原告預供
擔保後，得免為假執行。
原告其餘假執行之聲請駁回。
    事實及理由
壹、程序方面：
    按訴狀送達後，原告不得將原訴變更或追加他訴。但擴張或
    減縮應受判決事項之聲明，不在此限。民事訴訟法第255 條
    第1 項第3 款定有明文。經查，原告起訴時本金部分原聲明
    ：被告應給付原告新臺幣（下同）192 萬7,133 元（見本院
    卷第1 頁）。嗣於99年1 月18日民事擴張訴之聲明暨準備書
    (一)狀中，因追加請求關於執行費用部分之損害，爰變更前述
    聲明為：被告應給付原告215 萬3,283 元（見本院卷第66頁
    ），揆諸前揭規定，自應准許，合先敘明。
貳、實體方面：
一、原告主張：緣訴外人許全喜為伊之生父、訴外人許玉珠之養
    父，被告則為許玉珠之子，伊前因領取被繼承人許全喜之土
    地徵收補償費，經被告依侵權行為、不當得利法律關係，訴
    請伊賠償損害，案經鈞院以94年度訴字第1893號民事判決（
    下稱系爭第一審判決）命原告給付被告及訴外人廖佳川、廖
    國華、廖國長、及廖偉利等2,258 萬1,276 元暨法定遲延利
    息並為假執行之宣告。嗣被告執上開民事判決預供擔保聲請
    假執行，經鈞院以96年度執字19065 號強制執行事件（下稱
    系爭強制執行事件），對伊於臺北市政府地政處之土地徵收
    補償費之債權於2,258 萬1,276 元本息及執行費18萬650 元
    範圍內予以扣押，復經臺北富邦商業銀行股份有限公司公庫
    部（下稱富邦銀行公庫部）檢送如附表所示之支票乙紙，逕
    向本院支付。詎料，被告仍聲請拍賣原告所有坐落於臺北市
    ○○區○○段四小段462 、463 地號、持分各為80分之1 土
    地，及其上之臺北市○○區○○段四小段379 建號建物、門
    牌號碼為臺北市○○區○○路1 段667 巷5 號4 樓房屋（下
    稱系爭房地），並由訴外人林憲全拍定買受。惟被告據以聲
    請假執行之第一審民事判決，經臺灣高等法院96年度重上字
    第209 號民事判決廢棄，依法其假執行宣告亦失所效，嗣雖
    經最高法院以97年度臺上字第1833號民事判決予以廢棄，並
    發回臺灣高等法院更審，惟最高法院就假執行部分仍維持原
    判並未廢棄，假執行部份已告確定，且該案經臺灣高等法院
    更審後，以97年度重上更(一)字第154 號民事判決廢棄原第一
    審判決，並駁回被告之上訴，業經最高法院以98年度臺上字
    第1230號判決駁回被告之上訴確定在案，被告於第一審之起
    訴為無理由，系爭假執行據以聲請之執行名義亦失所附，則
    伊於該案因被告不當查封、扣押系爭房地所為之給付及所受
    損害，當可依民事訴訟法第395 條第2 項、最高法院73年臺
    上字第59號判例、民法第216 條規定，請求被告賠償損害。
    又系爭房地經宏大不動產估價師聯合事務所（下稱宏大估價
    事務所）鑑價認建物每坪價值31萬元，系爭建物共32.17 坪
    ，目前市價即為997 萬2,700 元，惟系爭房地拍定價額僅有
    853 萬9,000 元，價差高達143 萬3,700 元（計算式：9,97
    2,700 －8,539,000 ＝1,433,700 ），復依宏大估價事務所
    訪查當地合理租金水準，認定系爭房地每月租金約為2 萬2,
    190 元，若系爭房地未遭拍賣，伊每月尚可收取租金，則自
    96年8 月30日點交予買受人迄今，以每月2 萬元計算，期間
    2 年租金收益共為48萬元，再系爭房地遭查封拍賣所須繳納
    之房屋稅302 元、土地增值稅1 萬3,131 元及系爭強制執行
    事件徵收之執行費用共22萬6,150 元，被告均應負無過失損
    害賠償責任，又系爭假執行係由被告一人所為，是被告以94
    年度訴字第1893號民事判決所列原告除本件被告外，尚有訴
    外人廖佳川、廖國華、廖國長、廖偉利，上開損害應由上述
    等人一併負賠償責任等語，至多僅得為渠等具有內部關係之
    抗辯，不得以此抗辯其僅須負5 分之1 損害賠償責任等語。
    並聲明：(一)被告應給付原告215 萬3,283 元（1,433,700 ＋
    480,000 ＋302 ＋13,131＋226,150 ），及自起訴狀繕本送
    達之翌日起至清償日止，按年息5 ％計算利息。(二)願供擔保
    ，請准宣告假執行。
二、被告則以：緣許全喜生前名下所有坐落臺北市○○段○ ○段
    293-1 、295-1 、297 、300-1 、300-2 等5 筆土地，及臺
    北市○○段○ ○段286 、289 、290 、293 、295 、300 、
    303 、30 8等8 筆土地，分別於83年、93年間經臺北市政府
    徵收，上開二筆土地徵收補償費，應由兩造及廖佳川、廖國
    華、廖國長、廖偉利等繼承人共同取得，惟原告竟將於84年
    間領取之83年度徵收之土地補償費1 億3,548 萬7,656 元侵
    占入己，伊乃代表上開其他5 位繼承人向原告起訴請求損害
    賠償，並取得第一審判決為執行名義，伊為其他繼承人之代
    表，依法對原告預供擔保聲請拍賣系爭房地，嗣第一審判決
    經原告上訴至臺灣高等法院、復經伊上訴至最高法院，最後
    以最高法院98年度臺上字第1230號民事判決，駁回伊第一審
    之訴暨假執行之聲請確定在案，原告爰據此確定判決對伊提
    起本訴。惟本件原告據以請求之民事訴訟法第395 條第2 項
    規定，其規範內容為民事訴訟程序而非實體事項，應不得為
    請求權基礎，原告雖援引最高法院73年臺上字第59號判例說
    明，惟該判例僅闡明損害賠償之訴提起時點不以判決確定前
    為限，故原告主張欠缺請求權基礎而有違誤。縱原告得據此
    請求，惟伊係依第一審判決合法向原告為假執行之聲請，核
    無故意或過失，且原告亦得提供反擔保金免為假執行，故關
    於原告所得請求之賠償範圍，應以反擔保金之利息損失為限
    ，再原告所有之系爭房地，經拍賣程序多次招標，並以最高
    價者標得系爭房地，尚無所謂價差損害，且應以拍定時之市
    價為比較準則，觀以拍賣程序委託之鑑定機關臺欣不動產估
    價師事務所（下稱臺欣估價事務所）鑑價結果為932 萬9,30
    0 元，顯低於原告提出之鑑定價額，是可證宏大估價事務所
    之鑑價欠缺客觀性、可信性。復租金收益部分，因原告本即
    無出租事實，自不構成收益喪失之損害，縱有，亦應以租賃
    契約所定租金為準。又原告支出之房屋稅302 元、土地增值
    稅1 萬3,131 元部分，實與本件假執行無涉，另原告支出系
    爭強制執行費用22萬6,150 元，依強制執行法第30條第1 項
    規定，本可向判決經變更或廢棄之受訴法院即臺灣高等法院
    聲請，惟原告於上訴時未併與請求，現已失權，此部分之請
    求，亦有未合。退萬步言，伊代表其他位繼承人對原告提出
    之訴訟暨假執行之聲請，係因原告拒絕交出其他繼承人之應
    繼份所致，顯屬可歸責於己之事由，而應由原告自行承擔損
    害，且系爭假執行係全體繼承人為之，若鈞院認伊應賠償其
    損害，亦僅以原告所受損害數額之5 分之1 負賠償責任等語
    ，資為抗辯。並聲明：(一)原告之訴駁回。(二)願供擔保請准免
    假執行之宣告。
三、兩造不爭執事項：
(一)、被告及廖佳川等因損害賠償事件向本院起訴原告，經本院94
    年度訴字第1893號判決被告及廖佳川等一部勝訴，並就勝訴
    部份依職權為假執行之宣告，被告即據上開判決，向本院民
    事執行處聲請假執行，就原告所有坐落臺北市○○區○○段
    四小段462 、463 地號、持分各為80分之1 土地，及其上之
    臺北市○○區○○段四小段379 建號建物、門牌號碼為臺北
    市○○區○○路1 段667 巷5 號4 樓房屋聲請執行拍賣，並
    由本院囑託臺灣士林地方法院以96年度執助字第1119號強制
    執行事件執行在案，此有前揭案號民事判決、96年9 月3 日
    士院鎮96執助雙字第1119號通知書、分配表影本各1 份在卷
    可按，並經本院調取96年度執助字第1119號損害賠償執行卷
    宗查證屬實（見本院卷第4-9、12-16 頁）。
(二)、本件原告對本院94年度訴字第1893號判決提起上訴，經臺灣
    高等法院以96年度重上字第209 號判決將原審判決暨假執行
    宣告均廢棄，並將被告第一審之訴及假執行之聲請均駁回，
    復被告提起第三審上訴，經最高法院以97年度臺上字第1833
    號判決除假執行部份外廢棄，發回臺灣高等法院更審，嗣臺
    灣高等法院作成97年度重上更(一)字第154 號判決將原審判決
    暨訴訟費用負擔均廢棄，並駁回被告第一審之訴及追加之訴
    暨假執行之聲請，全案經最高法院以98年度臺上字第1230號
    判決駁回被告上訴後確定，此有上開臺灣高等法院、最高法
    院判決及民事判決確定證明書影本各1 份在案可查（見本院
    卷第17-34頁）。
(三)、系爭房地經臺灣士林地方法院於執行程序中，委託臺欣不動
    產估價師事務所鑑價結果為932 萬9,300 元（土地部分680
    萬2,500 元＋建物部分252 萬6,800 元），第一次及第二次
    拍賣公告最低底價為935 萬元、748 萬元，嗣於96年8 月2
    日以853 萬9,000 元拍定，有鑑定報告書、兩次拍賣公告函
    及拍賣不動產筆錄在案可查（參見臺灣士林地方法院96年度
    執助字第1119號卷）。
四、兩造爭執之要點：
(一)、原告得否因被告之聲請假執行而請求損害賠償？
(二)、承上，其損害賠償範圍及金額為何？
(三)、被告抗辯縱使應負損害賠償，僅就1/5 之範圍負賠償責任，
    有無理由？
    茲就兩造爭點及本院得心證理由分述如下：
(一)、原告得否因被告之聲請假執行而請求損害賠償？
 1、按法院廢棄或變更宣告假執行之本案判決者，應依被告之聲
    明，將其因假執行或因免假執行所為給付及所受損害，於判
    決內命原告返還及賠償，被告未聲明者，應告以得為聲明，
    民事訴訟法第395 條第2 項定有明文。又民事訴訟法第395
    條第2 項之規定，兼具實體法之性質，被告於訴訟中，固得
    據以請求，即於原告受敗訴判決確定後，另行起訴請求，亦
    無不可。另假執行，係法院於財產權之訴訟，為保護債權人
    之利益，於給付之判決確定前，付與可實現該判決內容執行
    力之制度。故依宣告假執行之判決，聲請法院假執行，縱宣
    告假執行之本案，嗣經判決債權人敗訴，並應返還假執行案
    款確定，亦與所謂侵權行為有間。此有最高法院73年臺上字
    第59號判例、74年臺上字第197 號判決可供參照。是被告依
    上開規定所負之損害賠償責任，係因宣告假執行之本案判決
    經廢棄或變更之法定事由而發生，並非因其聲請假執行之行
    為不法，故被告此項損害賠償請求權自與侵權行為有間，不
    以原告之故意過失為其成立要件。
 2、原告主張被告不當查封拍賣系爭房地致其受有損害，應負損
    害賠償責任，被告固稱其係合法取得聲請強制執行之執行名
    義，向本院聲請拍賣系爭房地，此乃依法行使權利之行為，
    無故意、過失云云。經查：本院以94年度訴字第1893號判決
    命原告應賠償被告2,258 萬1,276 元，被告即據此為執行名
    義，就原告所得繼承許全喜所有坐落臺北市○○段○ ○段28
    6 、289 、290 、293 、295 、300 、303 、308 等8 筆土
    地之土地徵收補償費應繼分本息共3,510 萬5,207 元聲請假
    扣押，並由臺北富邦商業銀行股份有限公司公庫部檢送如附
    表所示支票1 紙，逕向本院為支付，有前揭判決、本院96年
    3 月23日北院錦96執洪字第19065 號執行命令、富邦銀行公
    庫部96年11月29日公字第096210B0530 號函影本各1 份在卷
    可稽（見本院卷第4-11頁），雖被告辯稱系爭假扣押之土地
    補償款係許全喜尚未分割之遺產，仍屬許全喜全體繼承人公
    同共有，惟據原告提出94年度家訴字第124 號請求分割遺產
    事件准許分割系爭遺產之判決書內容，及臺北市政府96年11
    月19日地四字第09606835400 號函文記載：「臺灣臺北地方
    法院以前揭號執行命令囑將債務人乙○○君對本府補償許全
    喜君所有本市○○區○○段一小段286 地號等8 筆土地徵收
    補償費（即94年保管字第0021號）之應繼分新臺幣34,818,6
    47元（併加保管利息）向該院支付，……。」等語（見本院
    卷第176-181 ），足見系爭支票所載之土地補償款係原告之
    應繼分，非許全喜全體繼承人公同共有，且經假扣押後由富
    邦銀行公庫部向本院支付，已可擔保被告上述2,258 萬1,27
    6 元之損害賠償債權，惟被告仍執原審判決為執行名義，向
    本院聲請假執行原告所有系爭房地，經本院囑託臺灣士林地
    方法院（下稱士林地院）執行拍賣系爭房地，嗣該原審判決
    及假執行之宣告經臺灣高等法院及最高法院廢棄，並駁回其
    訴及假執行之聲請，如上所述，是縱令債權人即被告取得假
    執行或假扣押等執行名義，依法得聲請強制執行，惟若日後
    該宣示假執行之本案判決經廢棄或變更，或假扣押裁定因法
    定原因而撤銷，債權人所執行者，既原屬尚未確定之裁判，
    自應對於債務人負返還及損害賠償之義務，以預防債權人濫
    用假扣押及假執行，保障債務人之利益，此觀民事訴訟法第
    395 條第2 項立法理由自明。從而被告執系爭第一審判決向
    本院聲請假執行並拍賣系爭房地，系爭假執行之聲請，因據
    以為執行名義之判決暨假執行宣告經廢棄後，己失所附，揆
    諸首揭條文及最高法院裁判意旨之說明，被告應對原告因此
    所為給付或所受損害，負損害賠償責任。故原告依民事訴訟
    法第395 條第2 項規定，請求被告就系爭假執行所致生之損
    害，負損害賠償責任，為有理由。
(二)、承上，其損害賠償範圍及金額為何？
    按負損害賠償責任者，除法律另有規定或契約另有訂定外，
    應回復他方損害發生前之原狀。第一項情形，債權人得請求
    支付回復原狀所必要之費用，以代回復原狀。不能回復原狀
    或回復顯有重大困難者，應以金錢賠償其損害。依通常情形
    ，或依已定之計劃、設備或其他特別情事，可得預期之利益
    ，視為所失利益。民法第213 條第1 項、第3 項、第215 條
    、第216 條分別定有明文。茲就原告請求賠償之細項，分述
    如下：
 1、系爭不動產價差部分：觀以損害賠償之本旨，在於填補當事
    人所受損害，是判斷損害程度之多寡，自應以損害發生時點
    即拍定時之市價，據以計算損害賠償之範圍。查系爭房地於
    系爭假執行之執行程序中，委託臺欣不動產估價師事務所鑑
    定做成之不動產估價報告書內容，認為系爭房地屋齡為28.6
    年，未處都市區域，惟附近不動產市場活絡，生活機能尚佳
    ，交通尚有客運班車堪稱便利，而鑑定系爭房地總價價值93
    2 萬9,300 元等情，並無明顯不妥，堪稱正當，惟系爭房地
    於96年8 月2 日二次拍賣程序中，僅以853 萬9,000 元由林
    憲全得標拍定，亦有卷附拍賣不動產筆錄、臺欣不動產估價
    報告書可按，是原告主張因系爭假執行，受有房地之價差損
    害，尚非無據，依前揭鑑定價額計算價差，其損害為79萬30
    0 元（9,329,300 －8,539,000 ＝790,300 ）。雖原告主張
    應以目前市價計算價差之損害賠償額，然系爭房地遭受執行
    拍定後，原告已取得相當於系爭不動產市值之拍定金額，其
    中用以抵償原告之債務，自無從再以目前之市價，作為認定
    價差損害之依據，故原告再提出鑑定日期為98年9 月9 日之
    宏大不動產估價師聯合事務所估價報告，聲明目前市價每坪
    為31萬元，系爭房地總價應為997 萬2,700 元，拍定金額為
    853 萬9,000 元，是受有價差損害143 萬614 元云云，即屬
    無據。從而原告請求拍賣系爭房地所致生之價差損害，於79
    萬300 元之範圍內為有理由，逾此範圍，洵無憑據，自為不
    許。
 2、租金收益部分：原告主張系爭房地經拍賣後，喪失出租收益
    云云。惟系爭房地原無租賃契約存在，難謂原告受有何租金
    收益之損失，況且系爭假執行拍定後點交前，原告尚可處分
    收益系爭房地，依法並不會影響債務人原來之出租行為，縱
    使原告確與第三人間有租賃契約，亦尚可依租賃法律關係，
    向承租人請求租金收益，再系爭房地既經拍賣點交，並取得
    相當之對價，亦移轉所有權與買受人，原告本即無繼續使用
    收益系爭房地之權利，更難謂有租金之損失，灼然甚明。是
    關於原告此部分之請求，即屬無據，不應准許。
 3、稅金部分：原告主張本件損害賠償包括房屋稅302 元、土地
    增值稅1 萬3,131 元云云，惟此部分支出，係本於不動產所
    有權人應負之納稅義務，此系爭假執行無涉，自不允許。
 4、強制執行費用部份：系爭假執行之強制執行程序，係因被告
    對原告聲請查封拍賣，其相關衍生之費用，當與被告聲請假
    執行具因果關係，此部分之損害，自得請求被告負擔，惟依
    系爭強制執行分配表所示，系爭強制執行費用中，以被告為
    債務人之項目僅有18萬7,750 元，有士林地院民事執行處強
    制執行金額計算書分配表影本在卷可按（見本院卷第14頁）
    ，剩餘之執行費用既非向被告為清償，自與系爭假執行無涉
    ，則原告上開請求於18萬7,750 元範圍內，為有理由，逾此
    部分，即無理由，不與准許。
(三)、被告抗辯縱使應負損害賠償，僅就1/5 之範圍負賠償責任，
    有無理由？
    被告雖以：系爭假執行由其代表其他4 位繼承人提出聲請，
    僅願就1/5 範圍內負損害賠償責任云云。經查：觀諸系爭假
    執行之聲請書，係由被告執原法院第一審勝訴判決，於96年
    3 月21日向本院為之，嗣士林地院受本院囑託強制執行，於
    96年9 月10日作成強制執行金額計算書分配表，記載債權人
    姓名有國庫、臺北市稅捐稽徵處內湖分處、國泰世華商業銀
    行股份有限公司及被告，並由被告分得系爭房地之拍賣價金
    共計349 萬9,417 元，有假執行狀、分配表等件影本在卷供
    查（參見本院卷第14頁），前揭假執行狀係以被告一人名義
    提出聲請，亦查無受任於其他繼承人，或有代表其他繼承人
    之權限，足以證明被告係代表全體繼承人，向本院提出假執
    行之聲請，再依系爭分配表所示，被告為系爭強制執行所得
    受分配之唯一民間債權人，亦難認其有代表其他繼承人之利
    益而提出系爭假執行聲請之事實，被告復未就此部分事實提
    出其他證據以實其說，是被告為系爭假執行之唯一聲請人，
    應可勘定，系爭假執行既係由被告所為，自應由被告就其假
    執行系爭房地所致生之損害，單獨負損害賠償責任，其上開
    所辯，自不足採。
五、據上論結，原告主張依民事訴訟法第395 條第2 項規定，請
    求被告賠償其因假執行所受損害，即屬有據。從而原告請求
    被告給付97萬8,050 元（790,300 ＋187,750 ＝978,050 ）
    及自起訴狀繕本送達之翌日即98年8 月9 日起至清償日止，
    按年息5 ％計算之利息，為有理由，應予准許。逾此部分之
    請求，即無理由，應予駁回。
六、兩造均陳明願供擔保，分別聲請宣告假執行或免為假執行，
    原告勝訴部分經核無不合，爰分別酌定相當之擔保金額宣告
    之，至於原告敗訴部分，其假執行之聲請亦失所依據，應併
    予駁回。
七、本件事證已臻明確，兩造其餘攻擊、防禦方法及證據資料之
    主張，核與判決結果不生影響，爰不逐一論駁，應予敘明。
八、訴訟費用負擔之依據：民事訴訟法第79條。
中    華    民    國    99    年    6     月    14    日
                  民事第四庭    法  官  鄧德倩
以上正本係照原本作成
如對本判決上訴，須於判決送達後20日內向本院提出上訴狀
中    華    民    國    99    年    6     月    14    日
                                書記官  林孔華
附表：臺北富邦商業銀行股份有限公司公庫部檢送支票
┌────────┬─────┬──────┬──────┬─────┐
│  支票債權項目  │支票號碼  │  支票金額  │  本金部份  │ 利息部份 │
│                │          │ （新臺幣） │            │          │
├────────┼─────┼──────┼──────┼─────┤
│原告乙○○對市府│PD0000000 │35,105,207元│34,818,647元│286,560元 │
│補償許全喜所有土│          │            │            │          │
│地徵收償費應繼份│          │            │            │          │
└────────┴─────┴──────┴──────┴─────┘

司法院資訊處製作；財團法人民間司法改革基金會備份。
